ACORDAO-COMPLETO-2396390

ACÓRDÃO 4372/2020 ATA 11/2020 - SEGUNDA CÂMARA

VISTOS, relatados e discutidos estes autos de tomada de contas especial instaurada pela Fundação Nacional de Saúde - Funasa em desfavor dos srs. Antônio José dos Santos Lima (gestão 2005/2008) e Francisco Araújo Galeno (gestão 2009/2012) , ex-prefeitos, tendo em vista a não aprovação da prestação de contas dos recursos atinentes ao Convênio 875/2005, celebrado com o município de Luís Correia/PI, no valor total reformulado de R$ 306.899,80, para execução de sistema de abastecimento de água nos Povoados Baixão e Seriema, em que se aprecia recurso de reconsideração interposto em face do Acórdão 8326/2018-TCU-Segunda Câmara;
ACORDAM os ministros do Tribunal de Contas da União, reunidos em sessão da 2ª Câmara, diante das razões expostas pelo relator, em:
9.1 conhecer do recurso de reconsideração e, no mérito, dar-lhe provimento parcial;
9.2. em consequência ao disposto no subitem precedente, conferir aos subitens 9.2 e 9.3 do Acórdão 8326/2018-TCU-Segunda Câmara a seguinte redação:
"9.2. julgar irregulares as contas de Francisco Araújo Galeno, nos termos dos arts. 16, III, "a", e 19, parágrafo único, da Lei nº 8.443, de 1992;
9.3. aplicar em desfavor de Francisco Araújo Galeno a multa prevista no art. 58, I, da Lei nº 8.443, de 1992, sob o valor de R$ 5.000,00 (cinco mil reais) , com a fixação do prazo de 15 (quinze) dias, contados da notificação, para que comprove, perante o Tribunal (art. 214, III, "a", do RITCU) , o recolhimento da dívida ao Tesouro Nacional, atualizada monetariamente na forma da legislação em vigor;";
9.3. dar ciência da presente decisão ao recorrente e demais interessados.

recurso de reconsideração interposto por Francisco Araújo Galeno,ex-prefeito municipal de Luis Correia - PI, contra o Acórdão 8326/2018-TCU-2ª Câmara da relatoria do Min. André Luís de Carvalho, que julgouirregulares suas contas, com débito e multa, por ocasião da não aprovação da prestação de contas do convênio.

Segunda Câmara

Município de Luiz Correia - PI.

3. Interessados/Responsáveis/Recorrentes:
3.1. Responsáveis: Antonio José dos Santos Lima (XXX.214.871-XX); Francisco Araújo Galeno (XXX.282.103-XX); Município de Luís Correia - PI (06.554.448/0001-33)
3.2. Recorrente: Francisco Araújo Galeno (XXX.282.103-XX).

13.1. Ministros presentes: Ana Arraes (Presidente), Augusto Nardes (Relator), Aroldo Cedraz e Raimundo Carreiro.
13.2. Ministros-Substitutos presentes: Marcos Bemquerer Costa e André Luís de Carvalho.

ACORDAO-COMPLETO-2416189

Acórdão 13285/2020 - Segunda Câmara

AUGUSTO NARDES

Ministro-Substituto André Luís de Carvalho.

Adoto como relatório a instrução de peça 81 lavrada no âmbito da Secretaria de Recursos (Serur) , com a qual anuiu o Ministério Público junto a este Tribunal (peça 84) :
INTRODUÇÃO
1.	Trata-se de recurso de reconsideração interposto por Francisco Araújo Galeno (peça 63) , ex-prefeito municipal de Luis Correia - PI, contra o Acórdão 8326/2018-TCU-Segunda Câmara (peça 46) , Rel. Min. André Luís de Carvalho.
1.1.	A deliberação recorrida apresenta o seguinte teor:
ACORDAM os Ministros do Tribunal de Contas da União, reunidos em Sessão da Segunda Câmara, ante as razões expostas pelo Relator, em:
9.1. julgar regulares as contas de Antônio José dos Santos Lima, dando-lhe quitação plena, nos termos dos arts. 16, I, e 17, da Lei nº 8.443, de 1992;
9.2. julgar irregulares as contas de Francisco Araújo Galeno, nos termos dos arts. 16, III, "a" e "c", e 19, caput, da Lei nº 8.443, de 1992, para condená-lo ao pagamento do débito sob o valor de R$ 90.000,00, com a fixação do prazo de 15 (quinze) dias, contados da notificação, para comprovar, perante o Tribunal (art. 214, III, "a", do RITCU) , o recolhimento da dívida à Fundação Nacional de Saúde, atualizada monetariamente e acrescida dos juros de mora, calculados desde 20/7/2007 até o efetivo recolhimento, na forma da legislação em vigor;
9.3. aplicar em desfavor de Francisco Araújo Galeno a multa prevista no art. 57 da Lei nº 8.443, de 1992, sob o valor de R$ 30.000,00 (trinta mil reais) , com a fixação do prazo de 15 (quinze) dias, contados da notificação, para que comprove, perante o Tribunal (art. 214, III, "a", do RITCU) , o recolhimento da dívida ao Tesouro Nacional, atualizada monetariamente na forma da legislação em vigor;
9.4. autorizar, caso requerido, nos termos do art. 26 da Lei nº 8.443, de 1992, e do art. 217 do RITCU, o parcelamento das dívidas fixadas por este Acórdão em até 36 (trinta e seis) parcelas mensais e sucessivas, sobre as quais incidirão a atualização monetária e os correspondentes acréscimos legais, esclarecendo ao responsável que a falta de pagamento de qualquer parcela importará no vencimento antecipado do saldo devedor, sem prejuízo das demais medidas legais;
9.5. autorizar, desde logo, a cobrança judicial das dívidas fixadas por este Acórdão, nos termos do art. 28, II, da Lei nº 8.443, de 1992, caso não atendidas as notificações;
9.6. determinar, nos termos dos arts. 8º e 45 da Lei n.º 8.443, de 1992, que o Município de Luís Correia - PI adote as seguinte medidas:
9.6.1. promova em favor da Fundação Nacional de Saúde, no prazo de 60 (sessenta) dias contados da ciência da presente deliberação, a restituição do integral valor inerente aos recursos depositados na Conta Corrente 10.941-X junto à Agência 2.255-1 do Banco do Brasil, com a subjacente receita auferida a partir da aplicação financeira, sob a titularidade do referido município em relação ao Convênio nº 875/2005 (Siafi 557128) , nos termos da Cláusula 2ª, II, da Cláusula 3ª, alínea "h", com a subcláusula 2ª, e da Cláusula 14ª, alertando o atual prefeito municipal no sentido de que a não devolução dos aludidos recursos federais poderá resultar na subsequente responsabilidade perante o devido processo de tomada de contas especial, com a subjacente condenação em débito e em multa legal;
9.6.2. informe o TCU sobre o cumprimento da determinação prolatada pelo item 9.6.1 deste Acórdão, no prazo de 90 (noventa) dias contados da ciência da presente deliberação;
9.7. determinar, nos termos dos arts. 8º e 45 da Lei n.º 8.443, de 1992, que, em conjunto com a unidade competente do Banco do Brasil, a Fundação Nacional de Saúde adote as seguintes medidas:
9.7.1. propicie as prontas condições necessárias, no prazo de 30 (trinta) dias contados da ciência da presente deliberação, para assegurar a restituição dos valores federais determinada pelo item 9.6.1 deste Acórdão;
9.7.2. adote as medidas cabíveis para o eventual recolhimento dos valores em prol da Fundação Nacional de Saúde no caso do subsequente descumprimento ao item 9.6.1 deste Acórdão pelo referido município, devendo informar o TCU sobre o resultado dessas medidas, no prazo de 30 (trinta) dias contados da ciência da presente deliberação;
9.8. determinar, nos termos dos arts. 8º e 45 da Lei n.º 8.443, de 1992, que, em conjunto com o aludido município, a Fundação Nacional de Saúde adote as medidas cabíveis para a efetiva conclusão com o subjacente funcionamento do sistema de água no povoado de Baixão-Ingarana junto ao Trecho I do Convênio nº 875/2005, devendo informar o TCU sobre o resultado dessas medidas, no prazo de 120 (cento e vinte) dias contados da ciência da presente deliberação;
9.9. determinar que a unidade técnica envie a cópia deste Acórdão, acompanhado do Relatório e da Proposta de Deliberação que o fundamenta, aos seguintes destinatários: 
9.9.1. à Superintendência do Banco do Brasil no Estado do Piauí, à Fundação Nacional de Saúde, à Prefeitura do Município de Luís Correia - PI, para ciência e adoção das providências cabíveis nas suas respectivas esferas de atuação; e
9.9.2. à Procuradoria da República no Estado do Piauí, nos termos do art. 16, § 3º, da Lei nº 8.443, de 1992, para o ajuizamento das ações civis e penais cabíveis.
HISTÓRICO
2. 	Trata-se de tomada de contas especial instaurada pela Fundação Nacional de Saúde (Funasa) em desfavor dos Srs. Antônio José dos Santos Lima, ex-prefeito municipal (gestão 2005-2008) , e Francisco Araújo Galeno, ex-prefeito municipal (gestão 2009-2012) , devido a não aprovação da prestação de contas do convênio decorrente da execução parcial do objeto e da omissão da prestação de contas dos recursos repassados referentes à 3ª parcela no valor de R$ 60.000,00, respectivamente (peça 3, p. 306-316) . 
2.1.	Os recursos repassados pela Funasa à Prefeitura Municipal de Luís Correia-PI por conta do Convênio 0875/2005, de 21/12/2005 (Siafi 557128) (peça 1, p. 75-97) , celebrado entre a Funasa e o município de Luís Correia-PI, cujo objeto era a execução de sistema simplificado de abastecimento de água, conforme plano de trabalho (peça 2, p. 35-47) . 
2.2. 	O valor total do convênio era de R$ 309.278,36, sendo R$ 300.000,00 a cargo da concedente e R$ 9.278,36 como contrapartida do convenente (peça 1, p. 75) . A vigência do termo de compromisso iniciou-se em 21/12/2005 e findou-se em 17/7/2010, após 7 termos aditivos (peça 2, p. 329-333) .
2.3. 	O valor a cargo da Funasa foi integralmente repassado à Prefeitura Municipal de Luis Correia-PI em três parcelas, conforme ordens bancárias: a) R$ 120.000,00, em 19/6/2006 (peça 1, p. 361) ; b) R$ 120.000,00, em 18/7/2007 (peça 2, p. 135) ; e c) R$ 60.000,00, em 9/12/2009 (peça 2, p. 345) .
2.4. 	Ao examinar a prestação de contas final do convênio, a Funasa glosou os seguintes valores: a) imputados ao Sr. Antônio José dos Santos Lima, ex-prefeito municipal (gestão 2005-2008) : R$ 87.111,22, decorrente da execução parcial, conforme consta no relatório do tomador de contas, de 12/9/2012 (peça 3, p. 306-316) , com base no Relatório de Visita Técnica Final, de 19/3/2012 (peça 3, p. 197-207) ; b) imputados ao Sr. Francisco Araújo Galeno, ex-prefeito municipal (gestão 2009-2012) : R$ 2.024,57 (saldo da segunda parcela repassada pela Funasa em 18/7/2007) e R$ 60.000,00 (terceira parcela repassada pela Funasa em 9/12/2009) , por não terem sido prestadas contas de suas aplicações, conforme consta do Parecer Financeiro 76/2012, de 20/4/2012 (peça 3, p. 224-225) .
2.5. 	O Controle Interno (Controladoria-Geral da União) opinou, com base no Relatório de Auditoria de 22/8/2014 (peça 3, p. 336-341) , pela irregularidade das contas e condenação em débito do Srs. Antônio José dos Santos Lima e Francisco Araújo Galeno. O pronunciamento ministerial encontra-se na peça 3, p. 342.
2.6. 	No âmbito do Tribunal, a Unidade Técnica procedeu à citação do Sr. Francisco Araújo Galeno para que este apresentasse alegações de defesa e/ou recolhimento do débito, em decorrência da omissão no dever de prestar contas do saldo remanescente da segunda parcela (R$ 2.024,57) e do valor integral (R$ 60.000,00) da terceira parcela dos recursos transferidos ao município de Luís Correia/PI para a execução do Convênio 875/2005 (peça 1, p. 75/97) (peça 6) .
2.7. 	Em cumprimento ao Despacho do Secretário (peça 7) , a citação do responsável foi concretizada por meio dos Ofícios 616 e 931/2016-TCU/SECEX-PI, de 17/6/2016 e 24/8/2016, respectivamente (peças 9 e 11) .
2.8.	Após prorrogação de prazo ante a solicitação do responsável, este enviou suas alegações de defesa, acostadas à peça 20.
2.9. 	Da análise das alegações de defesa, a Unidade Técnica entendeu que os argumentos apresentados foram insuficientes à elisão da irregularidade quanto à omissão do dever de prestar contas e constatou, via exame de extratos bancários, a permanência da última parcela na conta bancária. Por conseguinte, a Unidade Técnica sugeriu o julgamento pela irregularidade das contas do Sr. Francisco Araújo Galeno face a omissão do dever de prestar contas e a determinação ao município de Luís Correia/PI que comprovasse, perante este Tribunal, o recolhimento aos cofres da Fundação Nacional de Saúde (Funasa) do saldo financeiro remanescente (peças 22 a 24) .
2.10. 	O Ministério Público de Contas discordou dessas sugestões, face à consideração de que "a não conclusão e o não funcionamento do sistema simplificado da localidade Baixão configuraram dano ao erário" e realizou pedido subsidiário ao Ministro Relator que realizasse citação solidária dos ex-prefeitos pela importância de R$ 120.000,00, referente à não conclusão e ao não funcionamento do sistema simplificado de abastecimento de água no povoado Baixão/Ingarana ou que realizasse algumas retificações nos encaminhamentos (peça 25, p. 10-11) .
2.11.	O Relator, por meio do despacho à peça 26, acolheu o posicionamento consignado pelo Ministério Público junto ao TCU e determinou o retorno dos autos à Unidade Técnica para que promovesse a citação solidária dos ex-prefeitos nos termos sugeridos pelo MPTCU.
2.12. 	Em cumprimento ao Despacho do Relator (peça 26) , a citação dos responsáveis foi concretizada por meio do Ofício-TCU/SECEX-PI, 1.149/2017 e 1.150/2017, ambos de 28/8/2017, (peças 32 e 33) e Avisos de Recebimento de 19/9/2017 e 18/9/2017, respectivamente (peças 35 e 34) .
2.13. 	As alegações de defesa do Sr. Francisco Araújo Galeno, em resposta ao Ofício 1.150/2017-TCU/SECEX-PI, estão acostadas à peça 36, enquanto as do Sr. Antônio José dos Santos Lima, em resposta ao Ofício 1.149/2017-TCU/SECEX-PI, estão acostadas à peça 38.
2.14. 	A Secex-PI propôs o acolhimento da defesa de Antônio José dos Santos Lima e a rejeição da defesa de Francisco Araújo Galeno, para julgar irregulares as contas deste último responsável e condená-lo ao pagamento do débito correspondente a R$ 90.000,00, além de lhe aplicar a multa legal, destacando, em relação ao débito, que a responsabilidade sobre o último repasse federal (R$ 60.000,00) deveria recair exclusivamente sobre o aludido município, já que essa quantia teria permanecido depositada na conta corrente específica do ajuste (peças 39-41) . 
2.15.	O Ministério Público manifestou-se de acordo com a proposição da unidade técnica (peça 42) . 
2.16.	O Tribunal de Contas da União proferiu o Acórdão 8326/2018-TCU-Segunda Câmara.
2.17.	Irresignado, o Sr. Francisco Araújo Galeno interpôs o presente recurso de reconsideração.
EXAME DE ADMISSIBILIDADE
3. 	Reitera-se o exame preliminar de admissibilidade (peças 65-66) , ratificado à peça 68 pelo Relator, Ministro Augusto Nardes, que concluiu pelo conhecimento do recurso de reconsideração interposto por Francisco Araújo Galeno, nos termos dos artigos 32, inciso I, e 33 da Lei 8.443/1992, c/c o artigo 285 do RI/TCU, suspendendo-se os efeitos dos itens 9.2, 9.3 e 9.5 do Acórdão 8326/2018-TCU-Segunda Câmara em relação ao recorrente.
EXAME TÉCNICO
4.	Delimitação do recurso.
4.1.	Constituem objeto do recurso as seguintes questões: 
	a) notificação inválida; 
	b) inexistência de omissão;
	c) ausência de dolo e má-fé; e
	d) utilização da obra pela população e ausência de dano ao erário.
Da notificação inválida
5. 	O recorrente defende que não foi regularmente notificado com base nos seguintes argumentos:
	a) o processo que deu origem à tomada de contas especial é nulo de pleno direito pois a notificação inicial (ofício de notificação n° 203/2010) foi recebida por terceiro, conforme se verifica no comprovante de AR, quando deveria ter sido recebida pelo responsável ou por seu representante legal (peça 63, p. 3-4) ; 
	b) tal entendimento tem respaldo no art. 242 do Código de Processo Civil e na jurisprudência do STJ / REsp 884164 (peça 63, p. 3-5) ; 
	c) a Instrução Normativa TCU n° 56/2007 estabelece como condição imprescindível para a validade da tomada de contas especial que o processo seja instruído com cópia das notificações expedidas (peça 63, p. 5) ;
	d) diante da omissão de norma formal, deve ser aplicada, por analogia, a Lei n° 9.784/1999, acerca dos procedimentos necessários para a intimação do interessado, exigindo a certeza de sua ciência (peça 63, p. 5-6) ;
	e) houve cerceamento de defesa, com violação ao inciso LV do art. 5° da Constituição Federal, que dispõe "aos litigantes, em processo judicial ou administrativo, e aos acusados em geral são assegurados o contraditório e ampla defesa, com meios e recursos a ela inerentes' (peça 63, p. 6) .
Análise
6. 	A eventual ausência de notificação válida do responsável na fase interna da tomada de contas especial não enseja nulidade do processo ou inviabiliza a apuração dos fatos pelo Tribunal.
6.1. 	Cabe ressaltar que existe distinção entre fase interna e fase externa de uma tomada de contas especial. Na fase interna, aquela promovida no âmbito do órgão público em que os fatos ocorreram, não há litígio ou acusação, mas apenas verificação de fatos e apuração de autoria. Constitui procedimento inquisitório de coleta de provas assemelhado ao inquérito policial, no qual não se tem uma relação processual constituída nem há prejuízo ao responsável. O estabelecimento do contraditório nessa fase não é obrigatório, pois há mero ato investigatório sem formalização de culpa. Como não existem partes nem antagonismos de interesse nessa fase, a ausência de citação ou de oportunidade de contradição dos documentos juntados não enseja nulidade.
6.2. 	A garantia ao direito à ampla defesa e ao contraditório se dá, nos termos do devido processo legal, na fase externa da tomada de contas especial, que se inicia com a autuação do processo junto a este Tribunal e finda com o julgamento. Esse é o entendimento desta Corte de Contas, conforme consignado nos Acórdão 1540/2009-TCU-Primeira Câmara, Rel. Min. Marcos Vilaça, e 2329/2006-TCU-2ª Câmara, Rel. Min. Walton Alencar Rodrigues.
6.3. 	No âmbito do TCU, por meio dos ofícios 616, 931 e 1150/2017-TCU/SECEX-PI (peças 9, 11 e 33) , foi promovida a citação do Sr. Francisco Araújo Galeno. O responsável atendeu as citações, apresentando as alegações de defesa (peças 20 e 36) . 
6.4. 	Conforme se observa nos autos, os documentos que os compõem fazem prova de que o processo observou, em sua fase externa, a todo momento, os princípios constitucionais do devido processo legal, do contraditório e da ampla defesa, insculpidos no art. 5°, incisos LIV e LV, da Constituição da República.
6.5.	Quanto à alegação de que a notificação realizada pela concedente não atenderia ao disposto na Instrução Normativa TCU - 56/2007, reafirma-se que a validade da citação se restringe ao processo de controle externo. Ou seja, na fase externa da TCE, ficam sanados eventuais problemas ocorridos na fase anterior a partir do momento em que se realiza a citação válida pelo Tribunal. 
6.6.	Também deve ser rejeitada a aplicação, por analogia, da Lei 9.784/1999 para fins de intimação do interessado dado que há norma especial aplicável à matéria. 
6.7.	O recorrente defende, ainda, a nulidade do processo pois não teria recebido a notificação do concedente. No entanto, verifica-se nos autos que a notificação 203/2010 foi enviada ao prefeito, Sr. Francisco Araújo Galeno, em 5/10/2010 (peça 3, p. 141-149) , no endereço da prefeitura. 
6.8.	Portanto, não há como acolher as razões apresentadas.
Da inexistência de omissão 
7. 	O recorrente defende que não houve omissão com base nas seguintes razões: 
	a) ao assumir o mandato, não tinha conhecimento do convênio; não foi informado da liberação da última parcela; ao ter conhecimento, solicitou à Funasa, em duas oportunidades, vistoria para analisar o cumprimento do objeto e informação quanto a alguma pendência, sem obter, contudo, resposta (peça 63, p. 6-7) ;
	b) o acórdão distribui ao gestor obrigação extremamente excessiva, uma vez que o próprio órgão responsável foi quem agiu de forma desidiosa; não há como adotar a premissa de inércia por parte do ex-gestor; (peça 63, p. 7) ;
	c) o valor da última parcela que foi liberada apenas em novembro de 2009, sem qualquer comunicação ao gestor, permaneceu na própria conta, devidamente aplicado, com saldo atual de R$ 97.409,59; ao contrário do que consignou o acórdão recorrido, não existe qualquer comunicação da liberação da parcela no ano de 2009, tal situação, por si só, impossibilitou o gestor de tomar qualquer atitude (peça 63, p. 7-8) .
Análise
8. 	O Sr. Francisco Araújo Galeno teve as contas julgadas irregulares, com a condenação ao pagamento do débito correspondente a R$ 90.000,00, além da multa prevista no art. 57 da Lei nº 8.443/1992, sob o valor de R$ 30.000,00 (trinta mil reais) , em razão das seguintes irregularidades (peça 17, p. 17) :
Não comprovação da boa e regular aplicação dos recursos repassados pela União, por meio da Funasa, à Prefeitura de Luis Correia/PI, relativo ao Convênio 0875/2005 (Siafi 557128) , haja vista que não atingiu os objetivos do ajuste em decorrência da omissão em dar continuidade à finalização das obras do sistema de Baixão, face a não implementação de adutora entre o poço e a rede existente, apesar de ter equipado o poço, além de ter recursos disponíveis em conta, conforme consubstanciado no Parecer Financeiro 76/2012 (peça 3, p. 224-226) , nos relatórios de visita técnica (peça 3, p 151-154, 197-199, e 203-207) , bem como no relatório de tomada de contas especial (peça 3, p. 306-316) .
8.1.	Inicialmente, ressalta-se que o ex-prefeito deixou a obra inacabada quando havia ainda recursos públicos na conta específica do ajuste para o término do objeto pactuado. 
8.2.	Assim, o prefeito sucessor descumpriu, a um só tempo, dois princípios. Foi inobservado o princípio constitucional da eficiência (art. 37, caput, da CF/1988) , na medida que deixou de dar andamento às obras do sistema de Baixão. Tal conduta denota despreparo e falta de zelo para lidar com a coisa pública e com os escassos recursos financeiros disponibilizados para cumprimento do objeto avençado. De igual modo, desprezou o princípio da continuidade administrativa. 
8.3.	Consoante se observa nos Acórdão 2295/2014-TCU-Plenário e 10968/2015 - 2ª Câmara, a inércia administrativa atrai para o prefeito sucessor a responsabilidade pelo prejuízo ao erário, pois ele tem obrigação de encerrar a execução de empreendimento iniciado na gestão anterior, em respeito ao princípio da continuidade administrativa, sempre visando ao interesse público.
8.4.	A alegação de que, ao assumir o mandato, não tinha conhecimento do convênio e que não foi comunicado pela Funasa sobre a avença não se sustenta. Verifica-se, nos autos, que a Funasa notificou o responsável do ajuste, consoante Notificação 203/2010 e no Oficio 425/2011 (peça 3, p. 141-149 e p. 167-169) . Ademais, a Funasa encaminhou ao prefeito documentos relativos ao convênio (peça 3, p. 159, 187-189; 183-185; 209-211) . Apesar da comunicação havida, o responsável não se manifestou, mantendo-se inerte e omisso no dever de prestar contas.
8.5. 	O pleito de que a Funasa deveria executar a vistoria solicitada pelo responsável também deve ser rejeitado. A existência de recursos em conta permitia a continuidade das obras, a despeito da realização de vistorias por parte da concedente. Além disso, a prefeitura tinha condições de realizar inspeções e vistorias para obter informações com o propósito de finalizar o objeto do convênio e cumprir os objetivos da avença. 
8.6.	Quanto à omissão do dever de prestar contas, a jurisprudência do Tribunal, consubstanciada na Súmula TCU 230, estabelece que "Compete ao prefeito sucessor apresentar as contas referentes aos recursos federais recebidos por seu antecessor, quando este não o tiver feito ou, na impossibilidade de fazê-lo, adotar as medidas legais visando ao resguardo do patrimônio público com a instauração da competente Tomada de Contas Especial, sob pena de co-responsabilidade".
8.7.	A exceção à regra geral de prestação de contas se configura quando restar comprovado que o sucessor, na impossibilidade de prestar as referidas contas, tomou providências judiciais no sentido de recompor o débito, de obter os documentos necessários à prestação de contas ou ter adotado medidas para a instauração de tomada de contas especial (Acórdão 3912/2016-TCU-Primeira Câmara, de relatoria do Ministro Bruno Dantas, 2212/2016-TCU-1ª Câmara, de relatoria do Ministro Weder de Oliveira, 665/2016-TCU-1ª Câmara, de relatoria do Ministro Benjamin Zymler, e Súmula TCU 230) .
8.8. 	No entanto, não há nos autos elementos que comprovem que o responsável adotou as medidas legais visando ao resguardo do patrimônio público.
8.9. 	O argumento de que o valor da última parcela, liberada em novembro de 2009 sem qualquer comunicação ao gestor, permaneceu na própria conta não favorece o recorrente. Consta nos autos que a notificação 203/2010 foi enviada ao prefeito, Sr. Francisco Araújo Galeno, em 5/10/2010 (peça 3, p. 141-149) , no endereço da prefeitura. Em 10/11/2010, o prefeito solicitou cópia do projeto e sobre o estágio de execução e aprovação das obras junto à concedente e informações sobre o termo de compromisso em razão de não ter obtido acesso à documentação gerida pelo gestor anterior (peça 3, p. 155) . 
8.10.	Em 21/12/2010, por meio do Ofício/GAB/PMLC 241/2010, o prefeito informou à Superintendência Estadual da Funasa/PI que não dispunha dos documentos relativos ao convênio, bem como também solicitou a realização de vistoria para constatação do cumprimento da meta do objeto do convênio (peça 161) .
8.11. 	A Funasa atendeu ao ofício do prefeito e realizou a vistoria referente às obras de implantação do sistema de abastecimento de água nos povoados do município. De acordo com o Relatório de Visita Técnica (peça 3, p. 151-154) , ficaram sob a responsabilidade do gestor municipal as execuções nas localidades Baixão e Seriema do trecho correspondente ao poço/reservatório e a interligação do reservatório à rede existente. No documento, a Funasa também informa que a visita técnica foi acompanhada pelo engenheiro da prefeitura, Sr. Gustavo Pires. 
8.12.	Desse modo, no caso concreto, houve violação ao princípio da continuidade administrativa, uma vez que não foi executado o trecho correspondente ao poço/reservatório/rede de distribuição, com prejuízo ao funcionamento dos reservatórios instalados na localidade de Baixão. 
8.13.	Logo, não há como acolher as razões apresentadas.
Da ausência de dolo e má-fé
9. 	O recorrente defende o afastamento da sua responsabilização com base nos seguintes argumentos: 
	a) não foi o responsável pela contratação da empresa, pela execução da obra e muito menos pela aplicação desses recursos (peça 63, p. 9) ;
	b) ausência de dolo (peça 63, p. 10) ;
	c) sobre a necessidade da presença de dolo, o STJ já se manifestou em caso de prestação de contas (peça 63, p. 10-12) ; 
	d) a boa-fé do gestor é presumida uma vez que a má-fé necessita de provas indubitáveis (peça 63, p. 12) ;
	e) os valores da parcela foram devolvidos corrigidos e o sistema está em pleno funcionamento, não havendo que se falar em devolução de valores à Funasa, já que tal situação configuraria bis in idem (peça 63, p. 12-13) .
Análise
10.	A alegação de que deve ser afastada a sua responsabilização pois não seria o responsável pela contratação da empresa, pela execução da obra e pela aplicação dos recursos repassados não merece prosperar. 
10.1.	A jurisprudência consolidada do Tribunal impõe que fica caracterizada a responsabilidade do prefeito sucessor quando, com recursos garantidos para tal, não retomar obra iniciada e não acabada pelo seu antecessor, por implicar desperdício de recursos públicos e contrariar o princípio da continuidade administrativa (Acórdão 6363/2017-TCU-Segunda Câmara, Rel. Min. Marcos Bemquerer) . 
10.2. 	O argumento de que não houve dolo e má-fé não favorece o recorrente. A omissão no dever de prestar contas é irregularidade grave, elencada na própria Lei Orgânica do Tribunal (art. 16, inciso III, alínea "a") , apenada com multa (art. 19, parágrafo único) . 
10.3. 	O recorrente menciona que a jurisprudência do STJ impõe a necessidade de demonstração de dolo em caso de prestação de contas. No entanto, a decisão do STJ se refere à configuração do ato de improbidade previsto no art. 11, inc. VI, da Lei n. 8.429/1992, sendo que as ações de improbidade administrativa têm natureza jurídica diversa do controle externo exercido pelo Tribunal de Contas da União, dizendo respeito a ações judiciais a serem intentadas na esfera cível.
10.4. 	A jurisdição exercida pelo TCU tem base constitucional e é exercida de forma autônoma à persecução eventualmente realizada em sede de ação civil pública com base na Lei de Improbidade Administrativa (Acórdão 1396/2018-TCU-Plenário, Rel. Min. Bruno Dantas, 2059/2015-TCU-Plenário, Rel. Min. Benjamin Zymler) .
10.5.	O entendimento jurisprudencial do Tribunal fundamenta-se no princípio da independência entre as instâncias civil, administrativa e penal, conforme consta no paradigmático MS 25.880, por meio do qual o Supremo Tribunal Federal assentou que o ajuizamento de ação civil pública não retira a competência do Tribunal de Contas da União para instaurar a tomada de contas especial e condenar o responsável a ressarcir ao erário os valores indevidamente percebidos. Tal raciocínio vem sendo reiteradamente convalidado pela Corte Suprema, como, por exemplo, nos seguintes processos: MS 30.444, MS 33.322, MS 33.754, AI 613.508 e RE 888.214, dentre outros.
10.6.	Desse modo, a alegação de responsabilização nos moldes da Lei 8.429/1992 deve ser rejeitada.
10.7. 	Portanto, as alegações recursais não merecem acolhimento.
Da utilização da obra pela população e ausência de dano ao erário
11. 	O recorrente defende que houve cumprimento do objeto já que a obra está sendo utilizada pela população com base nas seguintes alegações:
a) não há que se falar em conclusão meramente formal da obra, uma vez que até os dias atuais a população utiliza o sistema; a obra objeto do convênio está em funcionamento e atende à população (peça 63, p. 9) ;
b) a finalidade foi atingida, não havendo prejuízo para a população local (peça 63, p. 9) ;
c) não houve dano ao erário (peça 63, p. 9) .
Análise
12.	O TCU, ao proferir o Acórdão 8326/2018-TCU-Segunda Câmara, considerou que a responsabilização do Sr. Francisco Araújo Galeno decorria do não atingimento dos objetivos do Convênio 0875/2005 quanto ao sistema de Baixão (trecho 1: Baixão/Ingarana) , pesando sobre o então gestor sucessor, ora recorrente, a inércia quanto à continuidade das obras remanescentes, ou seja, a construção da Casa de Bomba e cerca de proteção (R$ 3.727,27) , adução (R$ 2.412,73) , e equipamento de bombeamento (R$ 7.261,00) , apesar de ter a disponibilidade dos recursos necessários e ter equipado o poço. Além disso, houve a inércia na prestação de contas com a configuração da omissão no dever de prestação de contas. 
12.1.	O débito atribuído ao recorrente se restringiu à 50% do ajuste, ou seja, corresponde a R$ 150.000,00. Como o último repasse permaneceu em conta corrente específica, o valor de R$ 60.000,00 foi abatido do débito imputado ao responsável. 
12.2.	O recorrente discordou dos fundamentos da sua responsabilização ao afirmar que não houve dano ao erário uma vez que a obra objeto do convênio foi executada e atendia a população local.
12.3.	Por sua vez, a Funasa informou, por meio do Ofício n° 14/2019/SECOV-PI/SUEST-PI-FUNASA (peça 80, p. 1-2) , que houve a devolução pela prefeitura municipal de Luis Correia/PI dos recursos existentes na conta do convênio e que realizou vistoria naquele município no período de 5 a 8/02/2019 e constatou que o sistema de abastecimento de água estava funcionando e as comunidades sendo abastecidas com as ligações domiciliares, conforme o Parecer 130/2019/DIESP-PI/SUEST-PI (peça 80, p. 3-4) : 
"Em visita técnica às localidades onde foram implantados os Sistemas de Abastecimentos de Água, dos Povoados Baixão/Ingarana-Trecho 1 e Povoados Seriema/Cajazeira-Trecho 2, constatamos que os referidos "SISTEMAS" estavam em funcionamento e as comunidades sendo normalmente abastecidas/beneficiadas com ligações domiciliares. 
Destacamos também, que ainda não foram executadas a Casa de bomba e a Cerca de proteção, na área do Poço, referente ao Trecho 1 - Povoados Baixão/Ingarana. Sendo assim, face o "abastecimento regular das comunidades", entendemos que houve alcance do objetivo proposto. No entanto, ainda restam pendências/irregularidades referentes aos documentos de desapropriação/posse das áreas onde foram instalados os Sistemas de Abastecimentos (Áreas dos Reservatórios e dos Poços) ." 
12.4.	Conforme se observa na manifestação da Funasa, o objetivo do convênio foi cumprido uma vez que os sistemas de abastecimento de água estavam em funcionamento e as comunidades estão sendo beneficiadas, embora a casa de bomba e a cerca de proteção, referentes ao trecho 1 (povoados Baixão/Ingarana) , não tivessem sido construídas (peça 80, p. 3) .
12.5.	Segundo a jurisprudência do Tribunal, quando obra executada por meio de convênio, apesar de não concluída, puder ser aproveitada ao fim a que se destinava e a comunidade usufruir da sua funcionalidade, não se imputa débito no montante já dispendido, de modo a evitar enriquecimento sem causa da União (Acórdão 3459/2019-TCU-Segunda Câmara, Rel. Min. Marcos Bemquerer) .
12.6.	Por fim, cabe ressaltar que o prefeito municipal de Luis Correia - PI, Sr. Francisco Araújo Galeno, em atendimento à determinação 9.6.1 do acórdão recorrido, procedeu à restituição de R$ 100.420,33, valor correspondente aos recursos depositados na Conta Corrente 10.941-X junto à Agência 2.255-1 do Banco do Brasil, acrescido da receita auferida a partir da aplicação financeira, sob a titularidade do referido município em relação ao Convênio nº 875/2005, consoante consta nos documentos à peça 80, p. 5-11.  
12.7.	Portanto, o confronto dos documentos constantes nos autos com o Parecer 130/2019/DIESP-PI/SUEST-PI emitido pela Funasa, possibilita acolher os argumentos apresentados, motivo por que se deve dar provimento parcial ao recurso de reconsideração interposto por Francisco Araújo Galeno, a fim de excluir do débito o valor de R$ 90.000,00. 
CONCLUSÃO
13.	Da análise do recurso apresentado, conclui-se que:
	a) a eventual ausência de notificação válida do responsável na fase interna da tomada de contas especial não enseja nulidade do processo ou inviabiliza a apuração dos fatos pelo Tribunal; 
	b) o Sr. Francisco Araújo Galeno foi omisso em sua gestão como prefeito municipal uma vez que não encerrou tempestivamente a execução de empreendimento iniciado na gestão anterior, em respeito ao princípio da continuidade administrativa, bem como não prestou contas referentes aos recursos federais repassados e não adotou as medidas legais visando ao resguardo do patrimônio público; 
	c) o confronto dos documentos constantes nos autos com o Parecer 130/2019/DIESP-PI/SUEST-PI emitido pela Funasa, possibilita acolher parcialmente os argumentos apresentados, motivo por que se deve dar provimento parcial ao recurso de reconsideração interposto por Francisco Araújo Galeno, a fim de excluir do débito o valor de R$ 90.000,00, em razão desta parcela ter sido restituída e também pelo fato de a obra ter sido posteriormente concluída com recursos outros, atendendo a comunidade com a conclusão e o funcionamento do sistema simplificado de abastecimento de água no povoado Baixão/Ingarana.
PROPOSTA DE ENCAMINHAMENTO
14.	Ante o exposto, submete-se à consideração superior a presente análise do recurso de reconsideração interposto por Francisco Araújo Galeno contra o Acórdão 8326/2018-TCU-Segunda Câmara, propondo-se, com fundamento nos artigos 32, inciso I, e 33, da Lei 8.443/1992, c/c o artigo 285 do RI/TCU:
	a) conhecer do recurso de reconsideração e, no mérito, dar-lhe provimento parcial para excluir o débito, mas mantendo o julgamento pela irregularidade das contas de Francisco Araújo Galeno, com fundamento no art. 16, III, "a", da Lei nº 8.443, de 1992; 
	b) submeter à apreciação do Relator do feito a oportunidade e a conveniência de reduzir a multa aplicada ao Sr. Francisco Araújo Galeno, no valor de R$ 30.000,00; e de alterar o fundamento legal para o art. 58 da LOTCU, em razão da proposta de provimento parcial ao recurso em exame, se acolhida;
	c) dar ciência da deliberação que vier a ser adotada à Procuradoria da República no Estado do Piauí, à Fundação Nacional de Saúde, à Prefeitura do Município de Luís Correia - PI, ao recorrente e aos demais interessados.
É o Relatório.

8.1. Rafael de Melo Rodrigues (8139/OAB-PI) e outros, representando Francisco Araújo Galeno.  
8.2. Luís Soares de Amorim (2433/OAB-PI) e outros, representando Antonio José dos Santos Lima.

Procurador Júlio Marcelo de Oliveira.

RECURSO DE RECONSIDERAÇÃO EM TOMADA DE CONTAS ESPECIAL. CONHECIMENTO. PROVIMENTO PARCIAL. MODIFICAÇÃO DO ACÓRDÃO CONDENATÓRIO. EXCLUSÃO DO DÉBITO. MANUTENÇÃO DA IRREGULARIDADE. ALTERAÇÃO DO FUNDAMENTO E DO VALOR DA MULTA.

TOMADA DE CONTAS ESPECIAL (TCE)

Secretaria de Recursos (SERUR); Secretaria de Controle Externo de Tomada de Contas Especial (SecexTCE).

Em exame recurso de reconsideração interposto por Francisco Araújo Galeno, ex-prefeito do município de Luís Correia/PI, contra o Acórdão 8326/2018-TCU-Segunda Câmara.
2.	Originalmente tratam os autos de tomada de contas especial instaurada pela Fundação Nacional de Saúde - Funasa em desfavor dos srs. Antônio José dos Santos Lima (gestão 2005/2008) e Francisco Araújo Galeno (gestão 2009/2012) , ex-prefeitos, tendo em vista a não aprovação da prestação de contas dos recursos atinentes ao Convênio 875/2005, Siafi 557128, celebrado com o município de Luís Correia/PI, em 21/12/2005, no valor total reformulado de R$ 306.899,80 (concedente: R$ 300.000,00, convenente: R$ 6.899,80) , objetivando a execução de sistema de abastecimento de água nos Povoados Baixão (Trecho 1: Baixão/Ingarana) e Seriema (Trecho 2: Seriema/Cajazeira/Baixão) . 
3.	Em análise nesta Corte, a unidade instrutiva entendeu que o objeto da tomada de contas restringir-se-ia apenas à irregularidade referente à omissão no dever de prestar contas da última parcela e considerou que o gestor Antônio José dos Santos Lima (prefeito antecessor) demonstrou a boa e regular aplicação de cada parcela sob sua responsabilidade. Por sua vez, o  Acórdão 8326/2018-TCU-Segunda Câmara, considerou que a responsabilização do sr. Francisco Araújo Galeno decorria do não atingimento dos objetivos do convênio quanto ao sistema de Baixão (Trecho 1: Baixão/Ingarana) , pesando sobre esse gestor, ora recorrente, a inércia quanto à continuidade das obras remanescentes, ou seja, a construção da casa de bomba e da cerca de proteção (R$ 3.727,27) , adução (R$ 2.412,73) e equipamento de bombeamento (R$ 7.261,00) , apesar de ter a disponibilidade dos recursos necessários e ter equipado o poço. Além disso, houve a inércia na prestação de contas, com a configuração da omissão no dever de prestação de conta. O débito atribuído ao recorrente se restringiu a 50% do ajuste, ou seja, corresponde a R$ 150.000,00. Como o último repasse [R$ 60.000,00] permaneceu em conta corrente específica, o valor de R$ 60.000,00 foi abatido do débito imputado ao responsável;
4.	A análise das alegações de defesa acostadas aos autos (peça 39) , foi corroborada pelo Ministério Público junto ao TCU (MPjTCU) , e recepcionada pelo Acórdão 8326/2018-TCU-Segunda Câmara, que decidiu:
9.1. julgar regulares as contas de Antônio José dos Santos Lima, dando-lhe quitação plena, nos termos dos arts. 16, I, e 17, da Lei nº 8.443, de 1992; 
9.2. julgar irregulares as contas de Francisco Araújo Galeno, nos termos dos arts. 16, III, 'a' e 'c', e 19, caput, da Lei nº 8.443, de 1992, para condená-lo ao pagamento do débito sob o valor de R$ 90.000,00, com a fixação do prazo de 15 (quinze) dias, contados da notificação, para comprovar, perante o Tribunal (art. 214, III, 'a', do RITCU) , o recolhimento da dívida à Fundação Nacional de Saúde, atualizada monetariamente e acrescida dos juros de mora, calculados desde 20/7/2007 até o efetivo recolhimento, na forma da legislação em vigor; 
9.3. aplicar em desfavor de Francisco Araújo Galeno a multa prevista no art. 57 da Lei nº 8.443, de 1992, sob o valor de R$ 30.000,00 (...) ;
 (...) 
9.6. determinar, nos termos dos arts. 8º e 45 da Lei n.º 8.443, de 1992, que o Município de Luís Correia - PI adote as seguintes medidas: 
9.6.1. promova em favor da Fundação Nacional de Saúde, no prazo de 60 (sessenta) dias contados da ciência da presente deliberação, a restituição do integral valor inerente aos recursos depositados na Conta Corrente 10.941-X junto à Agência 2.255-1 do Banco do Brasil, com a subjacente receita auferida a partir da aplicação financeira, sob a titularidade do referido município em relação ao Convênio nº 875/2005 (Siafi 557128) , nos termos da Cláusula 2ª, II, da Cláusula 3ª, alínea 'h', com a subcláusula 2ª, e da Cláusula 14ª, alertando o atual prefeito municipal no sentido de que a não devolução dos aludidos recursos federais poderá resultar na subsequente responsabilidade perante o devido processo de tomada de contas especial, com a subjacente condenação em débito e em multa legal; 
 (...) 
9.8. determinar, nos termos dos arts. 8º e 45 da Lei n.º 8.443, de 1992, que, em conjunto com o aludido município, a Fundação Nacional de Saúde adote as medidas cabíveis para a efetiva conclusão com o subjacente funcionamento do sistema de água no povoado de BaixãoIngarana junto ao Trecho I do Convênio nº 875/2005, devendo informar o TCU sobre o resultado dessas medidas, no prazo de 120 (cento e vinte) dias contados da ciência da presente deliberação;.  
5.	A Secretaria de Recursos (Serur) examinou as alegações recursais do recorrente, que, em suma, se referiram a supostas falhas no processo (tais como: notificação inválida; inexistência de omissão; ausência de dolo e má-fé e utilização da obra pela população que indica ausência de dano ao erário) , e emitiu parecer constante à peça 81, p. 4-9, concluindo:
a) a eventual ausência de notificação válida do responsável na fase interna da tomada de contas especial não enseja nulidade do processo ou inviabiliza a apuração dos fatos pelo Tribunal; 
b) o Sr. Francisco Araújo Galeno foi omisso em sua gestão como prefeito municipal uma vez que não encerrou tempestivamente a execução de empreendimento iniciado na gestão anterior, em respeito ao princípio da continuidade administrativa, bem como não prestou contas referentes aos recursos federais repassados e não adotou as medidas legais visando ao resguardo do patrimônio público; 
c) o confronto dos documentos constantes nos autos com o Parecer 130/2019/DIESP-PI/SUEST-PI emitido pela Funasa, possibilita acolher parcialmente os argumentos apresentados, motivo por que se deve dar provimento parcial ao recurso de reconsideração interposto por Francisco Araújo Galeno, a fim de excluir do débito o valor de R$ 90.000,00, em razão desta parcela ter sido restituída e também pelo fato de a obra ter sido posteriormente concluída com recursos outros, atendendo a comunidade com a conclusão e o funcionamento do sistema simplificado de abastecimento de água no povoado Baixão/Ingarana.
6.	Assim, a unidade recursal propôs conhecer do recurso e no mérito dar-lhe provimento parcial, para excluir o débito, mantendo-se o julgamento pela irregularidade das contas, e submeter à apreciação do Relator a conveniência de reduzir a multa aplicada ao Sr. Francisco Araújo Galeno, no valor de R$ 30.000,00, alterando o fundamento legal para o art. 58 da Lei Orgânica do TCU.
7.	Entendo, quanto à admissibilidade da peça recursal, que deve ser conhecida, por preencher os pressupostos constantes dos arts. 32, inciso I, parágrafo único, e 33 da Lei 8.443/1992 c/c o art. 285 do Regimento Interno do TCU.
8.	Quanto ao mérito, acompanho, desde já, a análise e proposta apresentada pela unidade técnica, a qual contou com a anuência do douto Parquet e cujos fundamentos incorporo a estas razões de decidir, sem prejuízo das seguintes considerações.
9.	No que respeita à dosimetria da multa, na aplicação de sanções o TCU deve considerar a natureza e a gravidade da infração, os danos que dela provieram para a Administração Pública, as circunstâncias agravantes ou atenuantes e os antecedentes do agente, nos termos do art. 22, § 2º, do Decreto-lei 4.657/1942 (Lei de Introdução às Normas do Direito Brasileiro) .
10. 	No presente caso, afastado o débito, resta não justificada a irregularidade da omissão no dever de prestar contas, de natureza grave, visto representar afronta à norma constitucional inserida no art. 70, parágrafo único, da Carta Magna, o que enseja a irregularidade das contas do gestor e atrai a multa do art. 58, I, da Lei Orgânica desta Casa (v.g. Acórdãos 2.645/2010, 471/2011, 1.615/2012, 196/2016, e 1.217/2019, do Plenário; 46/2005, 903/2005, 136/2007, 6.273/2010, 7.402/2011 e 2.257/2017; da 1ª Câmara; e 66/2005, 197/2005, 366/2005, 623/2005, 1.129/2005, 2.841/2007, e 3.254/2010, estes da 2ª Câmara) .
11.	Sem embargo, considerando o princípio da proporcionalidade; que a referida multa tem os seus parâmetros fixados no art. 268, I do Regimento Interno do Tribunal, com a atualização anual (art. 268, § 1º, do RITCU) ; que à época da prolação do acórdão recorrido (sessão de 11/09/2018) , o valor máximo da aludida multa era de R$ 59.988,01 (cinquenta e nove mil, novecentos e oitenta e oito reais e um centavo) , conforme a Portaria-TCU n° 7, de 11/01/2018; que a omissão é a única irregularidade restante (sem embargo, repita-se, revestir-se de natureza grave) ; e que o montante da multa, para tal espécie de irregularidade, deve se situar entre 5% e 100% do limite máximo; fixo a sanção pecuniária  no importe de sete mil reais. 
12.	Por derradeiro, trato conjuntamente de duas petições que, pela similitude e complementariedade dos argumentos declinados, bem assim protocoladas pelo mesmo causídico que representa o responsável-recorrente Francisco Araújo Galeno, são objeto do Doc. 64.424.161-6 (Peça 85) , e do Doc. 64.474.647-0 (Peça 86) , e se consubstanciam em pedido de exclusão do feito da pauta de julgamento de sessão virtual.
13.	A primeira petição foi protocolada eletronicamente na data de 14 de abril, às 13:11h, quando o processo em tela já se encontrava incluído em pauta para a apreciação na Sessão virtual da 2ª Câmara da última 5ª feira, dia 16 de abril. Reproduzo, a seguir, o inteiro teor da manifestação da parte:
	FRANCISCO ARAUJO GALENO, brasileiro, casado, já devidamente qualificado nos autos do processo em epígrafe, através de seu procurador infra-assinado, vem, respeitosamente à presença de Vossa Excelência, requerer a retirada (Exclusão) do processo da pauta de julgamento virtual prevista para o dia 16 de abril de 2020, nos termos do Art. 3º, §§ 1º e 3º da Resolução nº 311/2020 e 313/2020. 
	Tendo em vista que o presente causídico necessita de audiência com o Ministro relator, a qual está momentaneamente impossibilitada de ser agendada em razão da Pandemia mundial de COVID-19, bem como a necessidade da entrega presencial de memoriais ao Relator e demais ministros integrantes da Câmara. 
	Tendo em vista ainda, que se trata de Recurso de Reconsideração cuja matéria necessita de sustentação oral de forma presencial.
14.	Naquela oportunidade, ao examinar os fundamentos deduzidos pelo causídico representante, entendi que a parte, ao fundamentar o seu pedido no art. 3º, §§ 1º e 3º, da Resolução-TCU 311/2020, apresentou, em verdade, não uma simples solicitação de retirada do processo de pauta, mas sim oposição ao exame do feito em sessão virtual, razão que me fez analisar o pedido sob essa ótica.
15.	Nesse sentido, cabe anotar, de início, que, consoante a novel sistemática de apreciação e julgamento, por meio eletrônico, de processos da competência desta Casa, estabelecido pela Resolução-TCU 311, de 19 de março do corrente, com alterações promovidas pela Resolução-TCU 313, as partes podem apresentar oposição ao exame do feito em sessão virtual. Para a perfeita compreensão, reproduzo o inteiro teor do art. 3º da referida norma processual, in verbis:
Art. 3º ...
§ 1º É facultado à parte opor-se, motivadamente, ao exame de processo em sessão virtual, mediante peticionamento dirigido ao Relator até às 10 horas e 30 minutos do dia do encerramento da sessão respectiva.
§ 2º Os Ministros, os Ministros-Substitutos convocados ou o Representante do Ministério Público poderão registrar oposição a que o processo pautado seja apreciado de forma virtual até o encerramento da sessão respectiva. 
§ 3º Caso ocorra o registro de oposição de que trata o parágrafo anterior, o processo ficará automaticamente excluído da pauta da sessão virtual.  (destaquei) .
16.	Extraio, do regramento em tela, duas conclusões. A primeira é a de que o dispositivo que socorre ao recorrente-oponente é o § 1º, eis que os parágrafos subsequentes (2º e 3º) dizem respeito a oposição apresentada por Ministros, Ministros-Substitutos convocados ou Representante do Ministério Público junto ao TCU. E, a segunda, consectária da primeira, é que a petição da parte deve explicitar os motivos pelos quais ela considera inapropriado o julgamento virtual. Ou seja, não há exclusão automática da pauta quando da apresentação da oposição, mas tão-só na hipótese de o relator, ao enfrentar os argumentos apresentados, os considere pertinentes a que se chegue a essa conclusão.  
17.	Isso posto, noto que foram três os fundamentos declinados pela parte:
	i. necessidade de audiência com o Ministro relator, a qual estaria momentaneamente impossibilitada de ser agendada em razão da Pandemia mundial de COVID-19;
	ii. necessidade da entrega presencial de memoriais ao Relator e demais ministros integrantes da Câmara;
	iii. necessidade de realização de sustentação oral de forma presencial por se tratar de matéria apreciada em sede de recurso de reconsideração. 
18.	Quanto aos dois primeiros argumentos ("i" e "ii") , cabem as seguintes considerações.
19.	O TCU, ao lado da busca em racionalizar o tempo empregado nas sessões do Tribunal e imprimir maior celeridade no exame de processos, um dos fundamentos declinados pela Corte para a edição da Resolução 311/2020, também se visou, assim como tantos outros órgãos e entidades públicos e privados, permitir o funcionamento do órgão de forma o mais normal possível frente a ocorrências que pudessem vir a dificultar ou a impedir a realização de atos na forma presencial.
20.	Em especial, a Corte de Contas considerou a situação ora vivida em geral no mundo e, em particular, no país, com a impossibilidade de se estimar o horizonte temporal do término das restrições ao convívio social, com retorno à normalidade das ações de controle externo com a presença dos diversos atores que nelas atuam (partes, julgadores, Parquet e técnicos da Casa) , a exemplo da realização dos julgamentos e da prática de demais atos processuais (audiências, entrega de memoriais etc.) , efeitos esses causados pela pandemia da Covid-19.
21.	Desse modo, a Casa, além de ter lançado no ordenamento a já mencionada Resolução 311/2020 (e a 313/2020, que alterou aquela norma, bem assim a Portaria-TCU 65, de 26/3/2020) , adotou uma série de outras providências, dentre elas oportunizar, além de procedimento de praxe já em uso, qual seja, o recebimento de memoriais por correio eletrônico (a exemplo do pedido de retirada de pauta, apresentado pela parte, e enviado por cópia via e-mail) , a realização de audiências com a utilização de recursos de videoconferência. 
22.	Nessa esteira, buscando atender o desiderato de se ofertar à parte a plena possibilidade de praticar os atos processuais legais e regulamentares, determinei à minha chefia de gabinete que expedisse ao causídico que representa o recorrente-oponente comunicação eletrônica contendo orientações alinhadas ao que deduzi no item precedente. Tal medida, cumprida mediante e-mail datado do mesmo dia 14/4/2020, e cujo teor segue transcrito, apresentou também diretriz acerca da possibilidade de produção de sustentação oral em sessão virtual, em atenção ao terceiro argumento por ele declinado ("iii") :
________________________________De: Alden Mangueira de Oliveira ALDENMO@TCU.gov.br
Enviado: terça-feira, 14 de abril de 2020 19:13
Para: r.melorodrigues@hotmail.com r.melorodrigues@hotmail.com
Assunto: RE: Pedido de Retirada de Pauta Virtual. (Recurso de Reconsideração nº TC-Processo 029.362/2014-8) 
Senhor Rafael de Melo Rodrigues, boa tarde!
Refiro-me ao pleito em tela, qual seja, "pedido de exclusão do Recurso de Reconsideração nº TC-Processo 029.362/2014-8 da pauta virtual agendada para o dia 16 de abril de 2020", fundado na razão "de [que] o presente causídico necessita de audiência com o Ministro relator, a qual está momentaneamente impossibilitada de ser agendada em razão da Pandemia mundial de COVID-19, bem como a necessidade da entrega presencial de memoriais ao Relator e demais ministros integrantes da Câmara" e, ainda "cuja matéria necessita de sustentação oral de forma presencial."2. Nesse sentido, esclareço que o pedido está sendo examinado com a urgência e a atenção requeridos.3. Sem embargo, esclareço que, exatamente em face dos efeitos causados pela pandemia da Covid-19, e considerando a impossibilidade de se estimar o horizonte temporal do término das restrições ao convívio social, com retorno à normalidade das ações presenciais, a exemplo da realização de julgamentos e demais atos processuais pela via presencial (audiências, entrega de memoriais etc.) , o TCU adotou uma série de providências, dentre elas editar as Resoluções-TCU 311, de 19/03/2020, e 313, de 27 seguinte (e que alterou aquela norma) , e a Portaria-TCU 65, de 26 de março de 2020.
4. Adicionalmente a tais providências, possibilitou, além de procedimento já em uso, de praxe, ou seja, a remessa de memoriais por correio eletrônico (a exemplo do envio do pedido de retirada de pauta, apresentado por V. Sa.) , também a realização de audiências com o uso de recursos de videoconferência (sendo exemplo o Teams, da Microsoft, e o Jitisi Meet, este de código aberto) .5. De outra parte, cabe lembrar, por cediço, que a realização de audiências, mesmo as presenciais, sempre esteve condicionada à disponibilidade agenda do julgador, seja o relator, seja o integrante de um dos colegiados do TCU (Câmaras ou Plenário) . Não obstante, é certo que, também como de praxe, e no caso da indisponibilidade de agenda das autoridades, as respectivas chefias dos gabinetes e assessorias sempre se colocaram à disposição para atender aos pedidos de reunião que fossem solicitados pelas partes, seja para a apresentação de esclarecimentos, seja para a formulação de pedidos, seja ainda para a entrega de memoriais.
6. Nesse sentido, anoto, desde já, que há a possibilidade de se realizar, com esta chefia, e o eventual acompanhamento de outro integrante do Gabinete do Ministro Augusto Nardes, antes da 5a feira próxima, a audiência que se aponta necessária, por meio de videoconferência, bem assim o recebimento, por e-mail, dos memoriais que também se intenta entregar.7. Convém, ainda, registrar que a disposição contida no § 3º do art. 3º da Resolução-TCU 311/2020 (exclusão automática do processo da pauta no caso de apresentação de oposição à sua apreciação de forma virtual) não engloba as oposições apresentadas pela parte, mas, apenas, as registradas por Ministros, Ministros-Substitutos convocados ou Representante do Ministério Público, na exata dicção do dispositivo, posto se referir ao "parágrafo anterior" (§ 2º) . Assim, no caso da oposição registrada pela parte, a apreciação se dará pelo relator e pelo presidente do Colegiado respectivo, analisada a motivação por ela apresentada.
8. No que respeita à solicitação de sustentação oral, cabe informar a própria Resolução-TCU 311/2020, com a alteração promovida pela Resolução-TCU 313/2020, com a regulamentação dada pela Portaria-TCU 65/2020, inaugurou a possibilidade de, em sessões virtuais, a parte exercer essa faculdade processual, mediante o seguinte procedimento:
a. o interessado necessita, conforme o art. 2º-A, da Res-TCU 311/2020, caput, apresentar petição formulada até às 12 horas do dia útil anterior à realização da sessão;
b. conforme o § 1º do art. 2º-A da Res-TCU 311/2020, a petição do interessado deve estar acompanhada do arquivo de áudio ou de vídeo, contendo as razões defendidas pelo requerente ou seu procurador, sob pena de indeferimento;
c. nos termos do § 2º do art. 2º-A da Res-TCU 311/2020, o arquivo eletrônico de sustentação oral de áudio ou de vídeo deve observar o tempo máximo de 10 minutos;d. na disciplina do art. 2º da Portaria-TCU 65/2020, somente serão aceitos arquivos de áudio nos seguintes formatos:
I - MP3; e
II - M4A.
e. consoante o art. 3º da Portaria-TCU 65/2020, somente serão aceitos arquivos de vídeo nos seguintes formatos:
I - MP4; e
II - MOV.
f. reza o art. 4º da Portaria-TCU 65/2020 que os arquivos devem obedecer ao limite máximo de 1 gigabyte;
g. o art. 5º da Portaria-TCU 65/2020 prevê que em caso de pedido de sustentação oral formulado por meio do Serviço de Protocolo do Tribunal (Seprot) , o interessado deverá fornecer o arquivo de áudio ou de vídeo; e
h. quando o peticionamento ocorrer pelo protocolo eletrônico, estabelece o art. 6º da Portaria-TCU 65/2020 que o interessado deverá executar o procedimento definido no inciso II do artigo 5º, conforme orientação contida na página de protocolo (https://portal.tcu.gov.br/e-tcu/) . 9.  Por oportuno, encaminho, a título de subsídios, cópia da Resolução-TCU 311, de 19/03/2020, da Portaria-TCU 65, de 27/03/2020.
10. Por outra, caso V. Sa. deseje encaminhar memoriais, poderá fazê-lo para a conta de correio eletrônico nardes@tcu.gov.br, com cópia para aldenmo@tcu.gov.br.
11.   Ainda, caso deseje realizar a audiência por videoconferência, esclareço que serão adotados os seguintes procedimentos:
i. a mesma se dará com o uso da ferramenta Jitsi Meet;
ii. a data/hora da audiência depende de acerto com esta Chefia;
iii. o convite será enviado por esta Chefia, para o e-mail de V. Sa., com a antecedência de 15min em relação ao horário agendado para o seu início;
iv. em razão da elevada demanda por reuniões virtuais, o tempo de duração padrão para a reunião por videoconferência será de 30 min, salvo matérias de elevadas complexidade ou amplitude;
v. cabe à parte/seu procurador responsabilizar-se pela sua conexão com a rede mundial (Internet) , de modo a possibilitar a realização da videoconferência.
12. Por derradeiro, caso a parte ou o seu procurador deseje exercer a faculdade processual de sustentação oral em sessão virtual, lhe será encaminhado, caso requerido, o relatório que, antecedente ao voto, detalha aspectos de fato e de direito relativos ao processo, e conta com a manifestação de mérito da unidade técnica responsável pela análise da matéria, bem assim, quando for o caso, do parecer do Ministério Público especial que funciona junto ao TCU.
 (...) .
23.	Em resposta, o procurador da parte solicitou fosse considerado, como pedido alternativo ao incialmente feito (de retirada do processo para apreciação em sessão presencial) , fosse deferido o "adiamento do julgamento para outra sessão, tendo em vista que o presente causídico não se encontra com o aparato necessário para cumprir com os meios mencionados para realizar a sustentação oral". Referida mensagem eletrônica segue reproduzida no seu inteiro teor:
Enviado do Email para Windows 10
De: Rafael Rodrigues
Enviado:terça-feira, 14 de abril de 2020 16:50
Para: Alden Mangueira de Oliveira
Assunto: RE: Pedido de Retirada de Pauta Virtual. (Recurso de Reconsideração nº TC-Processo 029.362/2014-8) Em atenção ao e-mail de confirmação, primeiramente gostaria de agradecer a atenção e o comprometimento na análise do pedido anteriormente formulado. Contudo, visando uma melhor comunicação, requer que seja aceito como pedido alternativo, pelo menos o adiamento do julgamento para outra sessão, tendo em vista que o presente causídico não se encontra com o aparato necessário para cumprir com os meios mencionados para realizar a sustentação oral. Tudo em atenção aos princípios da ampla defesa, já que não conseguirá realizar tais atos até a data de 16 de abril de 2020.
24.	Em atenção a esta última mensagem, minha chefia de gabinete complementou, na forma de novo correio eletrônico, que segue transcrito, as informações anteriormente declinadas (Doc. 64.483.496-2, Peça 87) :
De: Alden Mangueira de Oliveira Enviado: terça-feira, 14 de abril de 2020 20:03Para: Rafael Rodrigues Assunto: RES: Pedido de Retirada de Pauta Virtual. (Recurso de Reconsideração nº TC-Processo 029.362/2014-8) 
 
Senhor Rafael de Melo Rodrigues,
Acuso o recebimento, e esclareço que o pleito será examinado.
Sem prejuízo, anoto, para fins de esclarecimento, que os procedimentos e requisitos adotados na Portaria-TCU 65/2020 são similares aos adotados em normativo similar editado pelo e. Supremo Tribunal Federal, portanto tidos por aquela Corte Suprema (e por este TCU) como razoáveis e de simples adoção.
 
25.	Sopesando os argumentos declinados pela parte, decidi acolher, em parte, o pedido alternativo deduzido (cf. item 23 retro) , e retirei o processo da pauta de julgamento, determinando, ato contínuo, sua inclusão para apreciação na sessão imediata. Ainda, determinei disso fosse dado conhecimento, ao seu procurador, o que foi cumprido por meio de duas mensagens eletrônicas, remetidas pela minha chefia de gabinete, consoante abaixo reproduzido (Doc. 64.483.496-2, Peça 87) :   
De: Alden Mangueira de Oliveira
Enviado: quinta-feira, 16 de abril de 2020 11:05
Para: Rafael Rodrigues
Assunto: RES: Pedido de Retirada de Pauta Virtual. (Recurso de Reconsideração nº TC-Processo 029.362/2014-8) 
Senhor Rafael de Melo Rodrigues,
No que respeita ao pedido apresentado por V. Sa. de "exclusão do Recurso de Reconsideração nº TC-Processo 029.362/2014-8 da pauta virtual agendada para o dia 16 de abril de 2020", formulado em nome do recorrente, esclareço, de ordem, que o relator, Exmo. Ministro Augusto Nardes, entendeu por bem em deferir, em parte, o pedido.Nesse sentido, com base na fundamentação declinada em despacho próprio, o qual lhe será encaminhado tão logo oficializado nos sistemas da Corte, Sua Excelência decidiu excluir o processo da pauta da Sessão da 2ª Câmara desta data, 16/04/2020, para apreciação em data oportuna, a ser brevemente fixada pelo relator.
 (...) 
De: Alden Mangueira de Oliveira Enviado: sexta-feira, 17 de abril de 2020 13:42Para: r.melorodrigues@hotmail.com Assunto: Re: Pedido de Retirada de Pauta Virtual. (Recurso de Reconsideração nº TC-Processo 029.362/2014-8) 
 
Senhor Rafael de Melo Rodrigues,
Em atenção à última mensagem encaminhada por esta chefia a V. Sa., cumpre-me, de ordem, fazer duas retificações nas informações prestadas ontem.
A primeira é que, nada obstante o relator, Exmo. Ministro Augusto Nardes, ter entendido por bem em deferir, em parte, o pedido formulado por V. Sa., razão porque excluiu o processo  TC-Processo 029.362/2014-8 da pauta da Sessão virtual da 2ª Câmara realizada na data de ontem, 16/04/2020, a fundamentação adotada para tal decisão constará diretamente do voto da lavra de Sua Excelência que será proferido sobre a matéria de fundo enfrentada no recurso de reconsideração aviado.
E, a segunda, é que, na esteira do seu pedido alternativo derradeiro, qual seja, "o adiamento do julgamento para outra sessão", contido no e-mail datado de 14/4/2020, o feito estará sendo incluído na pauta de julgamento da sessão virtual de 23/4/2020, oportunidade em que V. Sa., representando a parte, poderá exercer a faculdade processual da sustentação oral, observadas as prescrições contidas na Resolução-TCU 311/2020, com a regulamentação dada pela Portaria-TCU 65/2020.
26.	Por oportuno, registro que fiz juntar aos autos, na forma do Doc. Eletrônico 64.483.496-2 (Peça 87) , as mensagens eletrônicas em tela.
27.	Sucede que, na data de 20 de abril, às 18:43h, conforme Doc. 64.474.647-0 (Peça 86) , quando o processo em tela já se encontrava incluído em pauta para a apreciação nesta Sessão virtual da 2ª Câmara, o procurador da parte, que formulara, como visto no item 23 retro, pedido alternativo de "adiamento do julgamento para outra sessão", ao argumento de que não se encontrava apto a produzir a sustentação oral "com o aparato necessário", pleito que fora deferido, conforme comunicado a ele dirigido, apresenta nova petição, pela qual reitera o requerimento de exclusão do feito da aludida pauta de julgamento. Reproduzo, por pertinente, com ajustes de forma, o seu inteiro teor:
FRANCISCO ARAUJO GALENO, brasileiro, casado, já devidamente qualificado nos autos do processo em epígrafe, através de seu procurador infra-assinado, vem, respeitosamente à presença de Vossa Excelência, reiterar o pleito de Exclusão do processo em questão da pauta de julgamento virtual prevista para o dia 23 de abril de 2020, em razão de divergência parcial do Art. 3º, §§ 1º e 3º da Resolução nº 311/2020 e 313/2020, com as respectivas resoluções que disciplinam a sessão virtual no âmbito do c. STF[footnoteRef:2] e STJ2, ou seja asseguram a parte a faculdade de julgamento presencial, se assim solicitado:  [2:  RESOLUÇÃO Nº 669, DE 19 DE MARÇO DE 2020. Altera a Resolução nº 642, de 14 de junho de 2019 e dá outras providências. (...) "Art. 4º Não serão julgados em ambiente virtual as listas ou os processos com pedido de destaque feito: II - por qualquer das partes, desde que requerido até 48 (quarenta e oito) horas antes do início da sessão e deferido pelo relator; § 1º Nos casos previstos neste artigo, o relator retirará o processo da pauta de julgamentos eletrônicos e o encaminhará ao órgão colegiado competente para julgamento presencial, com publicação de nova pauta.] 
"Art. 4 º NÃO SERÃO JULGADOS EM AMBIENTE VIRTUAL as listas ou os processos com pedido de destaque feito:  
II - POR QUALQUER DAS PARTES, desde que requerido até 48 (quarenta e oito) horas do início da sessão e deferido pelo relator;
§ 1º NOS CASOS PREVISTOS NESTE ARTIGO, O RELATOR RETIRARÁ O PROCESSO DA PAUTA DE JULGAMENTOS ELETRÔNICOS E O ENCAMINHARÁ AO ÓRGÃO COLEGIADO COMPETENTE PARA JULGAMENTO PRESENCIAL, com publicação de nova pauta. 
E ainda a disciplina das sessões por vídeo conferencia no âmbito do c. STJ (Resolução STJ GP nº 09 de 17 de abril de 2020) : 
§ 3º QUALQUER UMA DAS PARTES ou qualquer Ministro integrante do órgão julgador PODERÁ DESTACAR O PROCESSO A SER JULGADO E REMETÊ-LO PARA PAUTA DE JULGAMENTO EM SESSÃO PRESENCIAL sem videoconferência, vedado, nessa hipótese, o julgamento monocrático pelo relator. 
Note-se que tal faculdade, no âmbito do c. STJ, é garantida à defesa mesmo na situação de videoconferência, onde a sustentação seria desenvolvida em tempo real. 
A própria resolução nº 311/2020 do c.TCU utiliza da possibilidade de sessão presencial como fundamento para justificar as pautas virtuais, senão vejamos: 
"Considerando que o exame eletrônico é facultativo e não afasta a possibilidade de apreciação presencial, resolve, ad referendum do Tribunal Pleno:" 
Data maxima venia, tal situação afeta o exercício do amplo e irrestrito direito de defesa, já que a sustentação oral não poderá ser realizada em tempo real, e ainda, não há discussão em ambiente on line, não há gravação em vídeo da sessão, sendo apenas os acórdãos aprovados são disponibilizados após o julgamento. 
Tal situação se revela nociva à parte, pois o referido processo tem nuances e particularidades que necessitam ser pontualmente esclarecidas em discussão presencial, ou sejam precisam de defesa em tempo real do presente causídico, em contraponto, a exclusão aqui pleiteada, não traz qualquer prejuízo a União Federal. 
Nem mesmo a sustentação oral previamente enviada (Resolução 313/2020) , seria adequada ao presente caso, pois mais proveitoso seria a atuação em tempo real da defesa. Na forma como está, a defesa fica impossibilidade inclusive de suscitar questões de ordem e oferecer esclarecimentos fáticos pertinentes. 
NESTES TERMOS, sem prejuízo da atenção despendida em momento anterior, a defesa requer a análise do pedido de exclusão dos presentes autos da pauta virtual, para posterior inclusão em pauta presencial, para que possa desenvolver seus atos de sustentação na maior plenitude, sob pena de possível cerceamento de defesa.  
28.	Noto que a parte declinou, na nova peça, os seguintes fundamentos a amparar o seu pedido:
	i. existência de divergência parcial entre o art. 3º, §§ 1º e 3º da Resolução-TCU 311/2020 e 313/2020 (sic) , com as respectivas resoluções que disciplinam a sessão virtual no âmbito do e. Supremo Tribunal Federal (STF) e no Superior Tribunal de Justiça (STJ) , as quais assegurariam à parte a faculdade de julgamento presencial, se assim solicitado; 
	ii. ausência de gravação em vídeo das sessões virtuais do TCU, sendo os acórdãos aprovados disponibilizados somente após o julgamento; 
	iv. necessidade de esclarecimento presencial de "nuances e particularidades" do processo em exame, o que não comportaria sequer a sustentação oral disciplinada pela Resolução 311/2020, inclusive porque a defesa ficaria impossibilidade de suscitar questões de ordem e oferecer esclarecimentos fáticos pertinentes, situação que se revelaria "nociva" à parte. 
29.	Sem prejuízo de manifestar, desde logo, o meu entendimento pessoal de que a reiteração do pedido de exclusão da pauta virtual para apreciação em sessão presencial revela-se ato incompatível com o pleito alternativo formulado em 14/4 último (cf. item 24 retro) e deferido por esta relatoria (cf. item 25 retro) , bem assim atenta contra a boa-fé processual, comportamento expresso inclusive no art. 5º do Novo Código de Processo Civil (Lei 13.105, de 13/3/2015) , passo ao seu exame. 
30.	Primeiro, cumpre registrar que a modalidade de apreciação de processos pela forma eletrônica, em sessão virtual, embora seja novidade no âmbito desta Corte, há muito já vem sendo utilizada pelo egrégio Supremo Tribunal Federal (STF) que, recentemente, ampliou o seu alcance, passando a prever, inclusive, a realização de sustentação oral por meio de envio de arquivo eletrônico com essa finalidade[footnoteRef:3].  [3:  O STF editou, em 18/3/2020, a Emenda Regimental 53, que "altera dispositivo do Regimento Interno do Supremo Tribunal Federal para ampliar as hipóteses de julgamento por meio eletrônico e prever a realização de sustentação oral em ambiente virtual", bem assim as Resoluções-STF 669, de 19/3/2020, que "altera a Resolução nº 642, de 14 de junho de 2019 e dá outras providências", e 672, de 26/3/2020, que "permite o uso de videoconferência nas sessões de julgamento presencial do Plenário e das Turmas." No caso das sessões virtuais, destaque-se fala do Presidente daquela Corte Maior, Ministro Dias Toffoli, de que a ampliação das hipóteses de julgamento por meio de sessões virtuais e a disponibilização de ferramenta tecnológica para o envio das sustentações orais "é salutar para a gestão processual e para a prestação jurisdicional, na medida em que coloca em evidência o postulado da duração razoável dos processos, otimizando, ademais, as pautas dos órgãos colegiados da Corte, que contam com inúmeros feitos que aguardam julgamento". Informações dispostas no Portal do Supremo Tribunal Federal. Disponível em http://portal.stf.jus.br/noticias/verNoticiaDetalhe.asp?idConteudo=440658&ori=1. Acesso em 15/4/2020. ] 
31.	Segundo, necessário compreender que o TCU tem estabelecido na sua Lei Orgânica (LOTCU - Lei 8.443, de 1992) e no seu Regimento Interno (RITCU) um regramento processual próprio, que a par de observar os princípios constitucionais e aplicar, no que couber, as normas processuais vigentes, desde que não colidentes com a LOTCU (cf. art. 298 do RITCU) , funciona como lei especial diante das demais normas do ordenamento jurídico. 
32.	A utilização apenas subsidiária da legislação processual civil para suprir lacunas das normas processuais estabelecidas na LOTCU e no RITCU não é recente. O verbete sumular da Corte de Contas 103, de 25/11/1976, já estabelecia, alhures, que "na falta de normas legais regimentais específicas, aplicam-se, analógica e subsidiariamente, no que couber, a juízo do Tribunal de Contas da União, as disposições do Código de Processo Civil".
33.	A propósito, o egrégio Supremo Tribunal Federal (STF) já assentou, na sua jurisprudência, ao apreciar o MS nº 24.961-7, Rel. Min. Carlos Velloso, julgado em 24/11/2004, o reconhecimento da validade da processualística do TCU, bem assim a aplicação de forma tão-só subsidiária de disposições do CPC ao seu processo de controle externo. Veja-se a ementa do mencionado aresto:
EMENTA: CONSTITUCIONAL. ADMINISTRATIVO. TRIBUNAL DE CONTAS. TOMADA DE CONTAS ESPECIAL: CONCEITO. DIREITO DE DEFESA: PARTICIPAÇÃO DE ADVOGADO. 
I. - A Tomada de Contas Especial não constitui procedimento administrativo disciplinar. Ela tem por escopo a defesa da coisa pública. Busca a Corte de Contas, com tal medida, o ressarcimento pela lesão causada ao Erário. A Tomada de Contas é procedimento administrativo, certo que a extensão da garantia do contraditório (C.F., art. 5º, LV) aos procedimentos administrativos não exige a adoção da normatividade própria do processo judicial, em que é indispensável a atuação do advogado: AI 207.197-AgR/PR, Ministro Octavio Gallotti, "DJ" de 05.6.98; RE 244.027-AgR/SP, Ministra Ellen Gracie, "DJ" de 28.6.2002. 
II. - Desnecessidade de intimação pessoal para a sessão de julgamento, intimados os interessados pela publicação no órgão oficial. Aplicação subsidiária do disposto no art. 236, CPC. Ademais, a publicidade dos atos administrativos dá-se mediante a sua veiculação no órgão oficial. 
III. - Mandado de Segurança indeferido.
 (destacado) .
34.	Mais recentemente, no bojo da apreciação da Medida Cautelar no Mandado de Segurança (MC/MS) 36.612-RJ, julg. 26/9/2019, o eminente Relator, Min. Roberto Barroso, deixou ainda mais cristalina a compreensão da Corte Suprema sobre o tema. Nessa linha, por elucidativa, transcrevo, ipsis literis, a ementa daquele decisum:
EMENTA: DIREITO ADMINISTRATIVO. MANDADO DE SEGURANÇA. ATO DO TCU. NÃO CONHECIMENTO DE RECURSO. 1. Mandado de segurança no qual impugnada decisão do Tribunal de Contas da União, que, nos autos da Tomada de Contas Especial nº Processo 033.054/2010-0, não conheceu, por intempestividade, dos embargos de declaração opostos contra o Acórdão nº 1.800/2018. 2. Não ficou demonstrada a alegada omissão da Corte de Contas em apreciar a arguição e o pedido de produção de prova apresentados em razões de defesa, na medida em que o impetrante deixou de encartar a íntegra da peça e as decisões proferidas na tomada de contas. 3. Tampouco restou caracterizada a mudança de orientação do Tribunal acerca da forma de contagem dos prazos recursais. As devoluções e dobras de prazo deferidas no curso da tomada de contas encontram fundamento em previsões normativas e circunstâncias específicas. O ato atacado, ademais, está em conformidade com diversos precedentes do órgão de controle. 4. É descabida a aplicação subsidiária de dispositivos do Código de Processo Civil aos procedimentos da Corte de Contas quando a matéria possui disciplina própria no seu Regimento Interno e na sua Lei Orgânica. 5. Medida liminar indeferida.
 (destaquei) 
35.	Colho, ainda, fragmento da fundamentação declinada por Sua Excelência, o Relator, na aludida MC/MS: 
17. Por fim, em relação à aplicação subsidiária dos arts. 15, 223, § 2º, e 229, do CPC, que tratariam da interrupção e da contagem em dobro de prazos recursais, penso ser essa descabida. Isto porque, a matéria concernente aos prazos e procedimentos de interposição de recursos administrativos perante o órgão de controle se encontra disciplinada de modo específico nos arts. 31 a 35, da Lei nº 8.443/1992, e 183 a 187 e 277 a 289, do RITCU.
36.	A corroborarem essa mesma linha, cite-se as MC/MS  35.977, Rel.  Min. Celso de Mello, julg. 7/11/2018; 32.852-DF, Rel.  Min. Celso de Mello, julg. 8/4/2014; 29137-DF, Rel.  Min. Cármen Lúcia, julg. 13/9/2010; e 27.905-DF, Rel.  Min. Ellen Gracie, julg. 25/5/2009; e o MS 27.450-DF, Rel. Min. Rosa Weber, julg. 21/6/2019.
37.	Destaque-se, ainda, posição já antes firmada pelo Pretório Excelso no sentido de que os postulados do contraditório e da ampla defesa não são absolutos, e o seu exercício deve se subordinar à disciplina processual subsistente. Veja-se:    
O preceito constitucional que assegura o exercício da ampla defesa e do contraditório não é absoluto e há de ser exercido, pelos jurisdicionados, por meio das normas instrumentais postas à sua disposição" (AI 179.957-Agr/SP, Rel. Min. Maurício Corrêa, 2ª Turma, DJ 10.9.1996) .
 
38.	Portanto, esta Corte, no exercício das suas competências legais e regimentais, em nada discrepa do ordenamento jurídico quando adota rito procedimental diverso do de outros órgãos para que se exerçam determinadas faculdades no âmbito da sua processualística.
39.	Sem embargo, vejo que melhor sorte não socorre o oponente ao lançar mão da Resolução-STF 642/2019 (com as alterações introduzidas pela Resolução-STF 669/2020) como paradigma à solução da controvérsia. Colho da referida norma que, ao reverso do que o recorrente tenta induzir, também na Corte Suprema só há exclusão automática de processo da pauta caso algum ministro requeira o seu destaque, ao passo que, caso alguma das partes apresente tal pedido, tal providência fica adstrita ao deferimento do relator. Senão vejamos: 
 
Resolução-STF 642/2019
 (...) 
Art. 4º Não serão julgados em ambiente virtual as listas ou os processos com pedido de destaque feito: 
I - por qualquer ministro;
II - por qualquer das partes, desde que requerido até 48 (quarenta e oito) horas antes do início da sessão e deferido pelo relator; 
§ 1º Nos casos previstos neste artigo, o relator retirará o processo da pauta de julgamentos eletrônicos e o encaminhará ao órgão colegiado competente para julgamento presencial, com publicação de nova pauta.
40.	O dispositivo em comento indica que, assim como neste Tribunal de Contas, no STF a parte precisa fundamentar o seu pedido para que o mesmo, uma vez apreciado pelo relator, possa ser deferido, o que em tudo se coaduna com a disciplina adotada por esta Corte, à qual aludi no item 16 retro.
41.	Terceiro, embora, de fato, não haja gravação das sessões virtuais, mas, tão-só, o registro dos votos, tal procedimento é muito semelhante ao adotado pela Corte Suprema nas suas sessões virtuais, exatamente porque não há a efetiva presença de atores, como numa sessão presencial. Isso em nada impede, como faz sugerir a parte, a ampla discussão das matérias pelos julgadores e pelo Ministério Público, ainda que ausentes debates orais. Aliás, é nessa oportunidade em que, nos termos da Resolução-TCU 311/2020, aqueles podem apresentar voto divergente ao do relator (art. 4° e parágrafos) , bem assim, juntamente com o Parquet especializado, se opor à apreciação na sessão virtual (art. 3°, §2°) , e mesmo, nos termos do art. 8°, pedir vista regimental dos autos.
42.	Quarto, importa assentar que a disponibilização dos acórdãos prolatados em sessões virtuais, bem assim os respectivos votos que os fundamentam, somente após encerrada a sessão, não configura, de modo algum, impedimento ao exercício da defesa, vez que, por exemplo, o início da contagem para a apresentação dos recursos legais cabíveis se inicia apenas com a intimação, na forma regimentalmente estabelecida, quando então a parte passa a conhecer integralmente as razões que fundamentaram o decisum, como sói acontecer nos tribunais pátrios, aliás. 
43.	Quinto, a formação da convicção dos juízes e do Parquet de Contas é exercida pela apresentação de elementos e documentos, razões e fundamentos, seja nas defesas, seja na distribuição de memoriais, seja ainda na realização de reuniões técnicas e participação em audiências. 
44.	A propósito, cabe lembrar, por cediço, que a realização de audiências, mesmo as presenciais, está sempre condicionada à disponibilidade da agenda do julgador, seja o relator, seja o integrante de um dos colegiados do TCU (Câmaras ou Plenário) . Não obstante, é certo que, também como de praxe, e no caso da indisponibilidade de agenda das autoridades, as respectivas chefias dos gabinetes e assessorias sempre se colocam à disposição para atender aos pedidos de reunião que fossem solicitados pelas partes ou por seus procuradores, seja para a apresentação de esclarecimentos, seja para a formulação de pedidos, seja ainda para a entrega de memoriais, como, aliás, se ofertou à defesa do oponente-recorrente (item 22 retro) .
45.	Sem prejuízo, resta que, quanto às sustentações orais, não é a presença das partes e/ou dos seus procuradores, nas sessões de julgamento, que interfere no convencimento dos magistrados, ou mesmo do custos legis, mas, sim, as razões que são declinadas nessas manifestações feitas oralmente. 
46.	O fundamento está no fato de que a processualística do Tribunal de Contas da União, diferente da do Judiciário, elastece sobremaneira o rito, com a adoção do formalismo moderado, especialmente no que se refere à apresentação e juntada de provas, bem assim ao exame de repetidas teses de defesa, na busca da verdade real[footnoteRef:4]. Nesse sentido, muito dificilmente a parte, em querendo, não consegue juntar os elementos que entenda necessários ao esclarecimento dos fatos apurados no processo em trâmite na Corte, ou apresentar, nas razões de justificativa ou nas alegações de defesa, as justificantes e/ou as exculpantes a eventual responsabilização que lhe esteja sendo imputada. [4:  A jurisprudência do TCU é farta em precedentes que acolhem expressamente esses princípios informadores do processo de controle externo. No Acórdão 5014/2010-TCU-Primeira Câmara, Rel. Min. Walton Alencar Rodrigues, por exemplo, prevaleceu a tese de que "a apresentação de alegações de defesa apenas por meio de e-mail, sem a remessa do documento original, pode, excepcionalmente, ser aceita e afastar a revelia do responsável, em consideração ao princípio do formalismo moderado." Já no Acórdão 2788/2016-TCU-Plenário, da minha relatoria, restou assentado que "é possível relevar, em caráter excepcional, o não atendimento do prazo decendial para conhecimento de embargos de declaração, com base nos princípios do contraditório, da ampla defesa, do formalismo moderado e da verdade real." Ainda, colhe-se do voto condutor do Acórdão 891/2020-TCU-Plenário, Rel. Min. Walton Alencar Rodrigues, o seguinte fragmento, a demonstrar a prevalência dos princípios do formalismo moderado e da verdade real: A Seduc/AM tomou ciência do Acórdão 500/2018-TCU-Plenário em 9/4/2018, porém, não apresentou informações sobre as providências adotadas para dar cumprimento à deliberação. Foi diligenciada, e solicitou duas prorrogações de prazo, no que foi atendida, e apresentou intempestivamente documentos comprovando o cumprimento parcial das determinações. Em vista da busca da verdade material e do formalismo moderado, a SecexEduc avaliou os documentos e diligenciou a Seduc/AM por mais duas vezes. Porém, não obteve resposta.Além desses, podem ser citados os seguintes acórdãos: 37/2007, 324/2007, 174/2018, 2.707/2019, 150/2020, 281/2020, 443/2020 e 850/2020, todos do Plenário; 4.479/2020, da 1ª Câmara; e 37/2007, 1.140/2011, 2.566/2017, 10.616/2019, 12.511/2019 e 813/2020, estes da 2ª Câmara. ] 
47.	Desse modo, o que ocorre é as teses apresentadas pelas partes e/ou os seus procuradores em sustentações orais serem consentâneas com as razões que declinaram anteriormente, ainda que divirjam, por exemplo, das manifestações vazadas pelas unidades técnicas e/ou pelo órgão ministerial especializado. Sem embargo, é possível se fazer outros esclarecimentos quanto às razões de fato e de direito que podem permear o processo em exame, inclusive quanto às alegadas nuances e particularidades que ele estaria a comportar, ainda que se apresentados mediante gravação prévia de áudio ou de vídeo, na disciplina do art. 2º-A da Resolução-TCU 311/2020, vez que tais arquivos, caso apresentados, são de acesso prévio aos julgadores e ao MPjTCU, permitindo a formação da sua livre convicção. 
48.	Não obstante, convém assinalar que, como expus nos itens iniciais deste voto, o caso concreto não comporta complexidades elevadas, vez que nesta fase processual, tendo sido, de um lado, comprovada a restituição à Fundação Nacional de Saúde da parcela no valor de R$ 90.000,00 (quantum da condenação objeto do acórdão recorrido) e, do outro, constatado que a obra foi concluída a posteriori com recursos outros, restando sendo atendida a comunidade local com a conclusão e o funcionamento do sistema simplificado de abastecimento de água no povoado Baixão/Ingarana, o que permite afastar o débito imputado, remanesce não justificada a irregularidade da omissão no dever de prestar contas, que como anotei, é de natureza grave, razão pela minha convicção, na esteira da pacificada jurisprudência desta Casa, em dar provimento apenas parcial ao recurso de reconsideração em exame, mantendo a irregularidade das contas com a aplicação da sanção pecuniária do art. 58 da LOTCU. 
49.	 Sexto, no que se refere a eventual prejuízo pela impossibilidade de esclarecimento de questão de fato por ocasião de sustentação oral presencial, releva consignar que essa faculdade não é direito da parte ou do seu procurador, mas, nos termos do art. 168, § 8º, do RITCU, conferida, no decorrer da sessão, a Ministro, a Ministro-substituto ou a representante do Ministério Público. Transcrevo, a seguir, o dispositivo em comento:
Art. 168. No julgamento ou apreciação de processo, ressalvada a hipótese prevista no § 9º, as partes poderão produzir sustentação oral, após a apresentação, ainda que resumida, do relatório e antes da leitura do voto resumido do relator, pessoalmente ou por procurador devidamente constituído, desde que a tenham requerido ao Presidente do respectivo colegiado até quatro horas antes do início da sessão, cabendo ao referido Presidente autorizar, excepcionalmente, a produção de sustentação oral nos casos em que houver pedido fora do prazo estabelecido.
 (...) 
§ 8º Durante a discussão e o julgamento, por solicitação de ministro, ministro-substituto ou representante do Ministério Público, poderá ser concedida a palavra à parte ou a seu procurador para estrito esclarecimento de matéria de fato. 
50.	Destarte, como anotei no item 41 retro, não há óbice, na disciplina da Resolução-TCU 311/2020, que nas sessões virtuais qualquer dos julgadores ou o representante do Ministério Público de Contas discuta as matérias debatidas nos processos em apreciação, sendo possível, para aqueles, a apresentação de votos divergentes ao do relator, e para todos, se oporem à apreciação na sessão virtual, bem assim pedir vista regimental dos autos, o que inclui o exercício de quaisquer dessa faculdades sobretudo na hipótese de ainda pairarem dúvidas acerca de qualquer questão factual, o que afasta o eventual prejuízo a que alude o douto causídico. 
51.	Adicionalmente a tudo o que expus, importa consignar que a jurisprudência desta Corte já afirmou que, embora a solicitação de retirada do processo de pauta seja uma faculdade legítima da parte, tal deferimento constitui decisão discricionária do relator, não se incluindo no rol de direitos subjetivos processuais das partes, mesmo porque a tramitação dos processos nesta Corte não se sujeita à agenda dos profissionais que neles atuam ou dos respectivos responsáveis, e deve ser sopesado com os princípios da celeridade e economia processual. 
52.	Nessa esteira, não há de se falar em cerceamento de defesa, visto que todas as etapas processuais anteriores foram devidamente cumpridas, e o não atendimento do pedido não acarreta nulidade do julgamento. Nessa direção são, por exemplo, os Acórdãos 3.034/2013 e 1.936/2015, do Plenário; 8.089/2014, 8.532/2017 e 10.846/2018, estes da 1ª Câmara; e 12.421/2016 e 8.689/2019, da 2ª Câmara.
53.	Desse modo, por entender que o processo se encontra apto para julgamento, sou por rejeitar o pleito apresentado da sua retirada da pauta para apreciação em sessão presencial.
	Pelo exposto, reiterando minha concordância com as manifestações da unidade técnica e do Parquet especializado, dou provimento parcial ao recurso, e VOTO por que seja adotada a deliberação que ora submeto a este Colegiado.
TCU, Sala das Sessões Ministro Luciano Brandão Alves de Souza, em 23 de abril de 2020.
Ministro JOÃO AUGUSTO RIBEIRO NARDES
Relator